【裁判字號】    87,自,225
【裁判日期】    890111
【裁判案由】    詐欺等
【裁判全文】
臺灣臺南地方法院刑事判決                          八十七年度自字第二二五號
    自  訴  人  戊○
    自訴代理人  林瑞成律師
    被      告  己○○
    選任辯護人  陳文忠
                蔡青芬
右列被告因詐欺等案件，經自訴人提起自訴及併辦審理（台灣台南地方法院檢察署八
十六年度偵字第一三八二二號、八十七年度偵字第五六九六號），本院判決如左：
    主  文
己○○無罪。
    理  由
一、自訴意旨略以：詳如自訴狀所載（如附件）。
二、按犯罪事實應依證據認定之，無證據不得推定其犯罪事實；又不能證明被告犯罪
    者，應諭知無罪之判決；刑事訴訟法第一百五十四條、第三百零一條第一項分別
    定有明文。又認定不利於被告之事實，須依積極證據，苟積極證據不足為不利於
    被告事實之認定時，即應為有利於被告之認定，更不必有何有利之證據（最高法
    院三十年上字第八一六號判例參照）。再事實之認定，應憑證據，如未能發現相
    當證據，或證據不足以證明，自不能以推測或擬制之方法，為裁判基礎（最高法
    院四十年台上字第八六號判例參照）。又告訴人之告訴，本以使被告受刑事訴追
    為目的，故其陳述是否與事實相符，自應調查其他證據，以資審認，苟其所為攻
    擊之詞，尚有瑕疵，則在此瑕疵未予究明以前，即不能遽採為斷罪之基礎（最高
    法院五十二年台上字第一三○○號、六十一年台上字第三○九九號判例參照）。
    且刑法第三百三十九條第一項詐欺罪之成立，以意圖為自己或第三人不法所有，
    以詐術使人將本人或第三人之物交付為要件，所謂以詐術使人交付，必須被詐欺
    人因其詐術而陷於錯誤，若其所用方法不能認為詐術，亦不致使人陷於錯誤，即
    不構成該罪（最高法院四十六年台上字第二六○號判例參照）。再按該條項之詐
    欺罪，必須行為人自始意圖不法所有，以客觀上足以使人陷於錯誤之手段，欺矇
    被害人使為財物之交付，始足當之。又債務人於債之關係成立後，其有未依約定
    本旨履行者，在社會一般交易經驗上常見之原因非一，舉凡因不可歸責於己之事
    由而不能給付，或因合法主張抗辯而拒絕給付，甚至在負債之後始行惡意遲延給
    付，皆有可能，非可盡予推定為自始無意給付之詐欺犯罪一端；而刑事被告依法
    不負自證無罪之義務，若無積極證據足證被告在債之關係發生時，自始即有不法
    所有之意圖，縱使被告就所負債務，惡意違約，不為履行，仍為民事上問題，尚
    不得違反刑事訴訟法第一百五十四條之規定，僅憑單純債務不履行之狀態而推定
    被告於負債之初即有詐欺之故意。而刑法上之侵占罪係以自己持有他人之物為構
    成要件，合夥人之出資為合夥人之全體公同共有，合夥人退夥時，其公同共有權
    即行喪失，縱退夥人與他合夥人間結算後尚有出資償還請求權，而在未償還以前
    仍屬於他合夥人之公同共有，並非於退夥時當然變為退夥人之物，他合夥人不履
    行償還義務，並非將其持有他人之物易為不法所有，自不生侵占問題（最高法院
    二十八年上字第二三七六號判例著有明文可資參照）。又按刑法第三百四十二條
    背信罪之成立，須以被告為他人處理事務，意圖為自己或第三人不法之利益，而
    為違背其任務之行為，致生損害於本人之財產或其他利益為構成要件，此刑法定
    有明文規定。故背信罪之主體，限於為他人處理事務之人，如為自己之工作行為
    ，無論圖利之行為是否正當，原與該條犯罪之要件不符。所謂為他人云者，係指
    受他人委任，而為其處理事務而言（最高法院二十九年上字第六七四號、四十九
    年台上字第一五三０號判例著有明文可資參照。）
三、本件自訴意旨認為被告己○○涉有詐欺、侵占及背信等罪嫌，無非係以：祥業聯
    合會計師事務所之鑑定報告書、自訴人投資森海建設有限公司興建「森海民權金
    店」明細表、丙○○製作之帳簿（包括工程支出及合作金庫、土地銀行之往來紀
    錄）、房屋買賣契約書、繳款紀錄、丙○○之自白書等資為主要論據。然訊據被
    告對於右揭時、地與自訴人合夥承攬森海建設有限公司之「森海民權金店」之工
    程，並共同購買台南市○○路○段五一九號四層樓房地，及自訴人前後共出資一
    百多萬元（包括工程出資及房屋價金、稅、利息等）事實亦均不否認，惟堅決否
    認有何詐欺、侵占或背信之犯意，辯稱：（一）是自訴人於八十五年八月底即不
    再支付資金並表明退夥之意，自訴人退夥後，雖陸續有森海公司支付之工程款入
    帳，然票據到期日並不一定是工程款入帳日，故被告常須獨立調度資金，並非如
    自訴人所言全未出資。且興建此工程確是虧損狀態，並非如自訴人所指有盈餘。
    故自訴人是否能取回投資額，能取回多少均應屬民事問題，宜尋民事訴訟來解決
    ，究與侵占或背信無涉。（二）且因對於退夥之事尚有爭執，為免日後愈趨複雜
    ，及合作金庫要求被告在該銀行另開立一個可入工程款之帳戶（因森海建設公司
    在該行庫辦理融資貸款），故其才會另外在合作金庫開立帳戶。（三）因伊是與
    自訴人合作做工程，金錢方面都是由伊負責調度，因此而產生誤會，故其確無詐
    欺、侵占或背信之主觀犯意等語。經查：（一）詐欺部分：自訴人自承當初是他
    主動要約被告一起合夥承攬森海建設有限公司之「森海民權金店」之工程，並同
    意與被告共同購買台南市○○路○段五一九號四層樓房地，核與被告到庭之供述
    ，及證人即仲介之建築師庚○○、森海建設有限公司之負責人乙○○到庭證述之
    情節大致相符（見本院八十七年八月十二日、八十八年四月二十九日訊問筆錄）
    ，揆諸首開判例意旨，刑法上之詐欺罪須以詐術使人將本人或第三人之物交付為
    要件，若其所用方法不能認為詐術，亦不致使人陷於錯誤，即不構成該罪。查合
    夥乃係屬民事上契約關係之一種，是本件自訴人於同意與被告合夥做工程及購屋
    之初，應已按當時之情狀合理評估過合夥之損益及風險，故倘於成立合夥當時，
    是自訴人主動願意與被告合夥投資，被告並未施用詐術使自訴人陷於錯誤而交付
    投資款項，則縱被告事後有何未依合夥條件履行之事實，且縱係出於可歸責於被
    告之事由，苟無足以證明被告自始即有詐欺之犯意及施用詐術之積極證據，亦僅
    屬民事債務不履行範疇，契約之雙方自應負擔風險，尚難遽此即認債務不履行之
    一方應負刑法上詐欺之罪責。故本件自訴人對於被告如何施用足以使其陷於錯誤
    因而出資之詐術，並未提出足夠之具體事證以供本院調查，自不得僅因被告事後
    未依合夥條件履行之客觀結果，推測被告於合夥之初即存有詐欺之主觀犯意及詐
    術之施用。況事後自訴人與被告已就合夥之事項達成民事和解，此有承諾書一紙
    在卷足資佐證，亦乃自訴人到庭所不否認者，故可知被告上開所辯，尚非顯無理
    由並與常理有悖，實難認其自始即有不法所有之意圖。是被告主觀上既缺乏詐騙
    之故意，客觀上亦無詐術行為之實施，自與刑法上之詐欺罪成立要件不相符合。
    （二）侵占部分：證人陳三能前於偵查中證稱：「有一次他（指自訴人）去工地
    ，我跟他說礦泉水沒有了，他說：我退出了，不管了：：」（台灣台南地方法院
    檢察署八十六年度偵字第一三八二二號第一二五頁），另證人丁○亦於偵查及本
    院審理中證稱：「我和自訴人去找被告很多次，去結算自訴人和被告合夥之事：
    ：自訴人曾向我表示，他不想跟被告合夥，他想拿回他出資的錢，被告表示合買
    房子，他有一半的權利，他所出的錢繳房屋款還不夠，那有錢再拿回去」、「曾
    於黃啟輝（自訴人之連襟）家中聽自訴人說他與被告投資工程之事，並告訴我他
    不想合夥：：之後我就陪自訴人到工地找被告：：」（見同上偵查卷第一二七至
    一二八頁及本院八十七年八月十八日訊問筆錄），可知自訴人當時似確曾有退夥
    之意思，則揆諸首開判例意旨，刑法上之侵占罪係以自己持有他人之物為構成要
    件，合夥人之出資為合夥人之全體公同共有，合夥人退夥時，其公同共有權即行
    喪失，縱退夥人與他合夥人間結算後尚有出資償還請求權，而在未償還以前仍屬
    於他合夥人之公同共有，並非於退夥時當然變為退夥人之物，他合夥人不履行償
    還義務，並非將其持有他人之物易為不法所有，自不生侵占問題，要僅屬於民事
    糾葛。且退一萬步言，證人即負責該工程之會計丙○○、及甲○○○均到庭結證
    稱自訴人並無退夥之事，自訴人亦稱其仍是該工程契約之連帶保證人，且仍繼續
    在付共有房屋之價款，並無退夥之情事。然查：被告與自訴人二人對於合夥之初
    並未書立合夥契約書，故對於合夥內部之細節問題如出資比例、盈餘分配、虧損
    承擔、工程及合買房屋的錢應分別或合併計算損益、工程款應存入何處、如何支
    用、由誰記帳管帳、如何情況下構成退夥、退夥之後如何結算、原投資額應如何
    取回、房屋貸款及契約連帶保證責任部分如何解決等並無明確具體之規範及約定
    等情均不否認。故是否因此而使雙方對於自訴人有無退夥及退夥後應如何處理一
    事產生嚴重的分歧與誤會亦不無可能，然此亦屬民事糾葛，自宜尋求民事訴訟等
    途逕解決定之，尚不得僅因被告事後未依合（退）夥條件履行之客觀結果，即推
    測被告有何侵占合夥款項之客觀行為及主觀犯意。況事後自訴人與被告已就合夥
    之事項達成民事和解，此有承諾書一紙在卷足資佐證，亦乃自訴人到庭所不否認
    者，故可知被告上開所辯，尚非顯無理由並與常理有悖，實難認其自始即有不法
    所有之意圖。是被告主觀上既缺乏為自己不法所有之意圖，客觀上亦無侵占自己
    持有他人之物之行為，自與刑法上之侵占罪成立要件不相符合。（三）背信部分
    ：被告對於合夥承攬工程並共同購買房地等事實均不否認，核與自訴人、及證人
    庚○○、乙○○到庭證述之情節大致相符，揆諸首開判例意旨，刑法上背信罪之
    主體，限於為他人處理事務之人，如為自己之工作行為，無論圖利之行為是否正
    當，原與該條犯罪之要件不符。所謂為他人云者，係指受他人委任，而為其處理
    事務而言。故本件自訴人與被告間雖有合夥關係存在，然尚不能即認被告係屬受
    自訴人委任為自訴人處理事務者，應認是為自己之工作所為，若被告未依合夥條
    件履行或執行職務，不問原因為何，要僅屬民法上合夥契約債務不履行等問題。
    且事後自訴人與被告已就合夥之事項達成民事和解，此有承諾書一紙在卷足資佐
    證，亦乃自訴人到庭所不否認者，故可知被告上開所辯，尚非顯無理由並與常理
    有悖，實難認其自始即有不法所有之意圖。是被告主觀上既缺乏為自己不法所有
    之意圖，客觀上亦非受他人委任，而為其處理事務之人，自與刑法上之背信罪成
    立要件不相符合。此外，經本院依職權調查結果，又別無其他積極證據足資證明
    被告涉有詐欺、侵占或背信等之犯行，揆諸前引法條規定及判例意旨，既不能證
    明被告有何詐欺、侵占或背信等之犯行，自應為被告無罪之諭知。
據上論斷，應依刑事訴訟法第三百四十三條、第三百零一條第一項，判決如主文
中    華    民    國    八十九      年      一        月      十一      日
                              臺灣臺南地方法院刑事第二庭
                                  法  官  林臻嫺
右正本證明與原本無異
如不服本判決應於送達後十日內向本院提出上訴狀
                                  書記官  黃若萍
中    華    民    國      八十九      年     一       月      十二     日


司法院資訊處製作；財團法人民間司法改革基金會備份。
